最高法院民事判決　　　　　　　　　 111年度台上字第2131號
上　訴　人　許學堯
訴訟代理人　蔡素惠律師
被 上訴 人　蔡明聖
　　　　　　江子信
　　　　　　張兆蓁
共　　　同
訴訟代理人　吳光陸律師
　　　　　　郭乃瑩律師
上列當事人間請求返還不當得利事件，上訴人對於中華民國 111
年3月30日臺灣高等法院臺中分院第二審更審判決（110年度原重
上更一字第1號），提起上訴，本院判決如下：
    主  文
原判決廢棄，發回臺灣高等法院臺中分院。
    理  由
    本件上訴人主張：被上訴人張兆蓁、江子信（下稱張兆蓁 2
人）於民國94年間取得屬原住民保留地（下稱原民地）之坐落南
投縣○○鄉○○段000000000000000地號土地（下稱657、657-
1、657-2土地，合稱系爭土地）之地上權，嗣因地上權期間屆滿
，於102年間取得系爭土地所有權。被上訴人蔡明聖及訴外人黃
○隆（下稱蔡明聖2人）於張兆蓁2人取得系爭土地所有權前，與
張兆蓁2人訂立買賣契約（下稱甲契約），向張兆蓁2人購買將來
取得系爭土地所有權利（下稱系爭土地權利）；張兆蓁2人及蔡
明聖2人復與訴外人吳○貞簽訂契約（下稱乙契約），將上開權
利讓與吳○貞；吳○貞再於98年5月20日與伊簽立讓渡契約（下
稱丙契約），由吳○貞將該權利讓與伊。伊為確認取得該權利，
於102年1月30日與被上訴人簽立買賣契約書（下稱系爭契約），
約定將張兆蓁2人將來取得系爭土地權利及蔡明聖對張兆蓁2人所
取得權利，以價金新臺幣（下同）1600萬元讓售予伊，其中第1
期款以吳○貞交付被上訴人之600萬元充之。惟系爭土地為原民
地，其移轉受限制，蔡明聖與伊均不具原住民資格，系爭契約違
反原住民保留地開發管理辦法（下稱原民地管理辦法）第18條第
1項規定，被上訴人無法將系爭土地移轉登記予伊，系爭契約第3
條第2款雖約定由伊另覓人頭受領登記，然屬脫法行為，依民法
第71條前段規定，系爭契約無效。系爭契約既屬無效，被上訴人
受領伊經由吳○貞所交付600萬元，即無法律上原因，伊得請求
被上訴人返還等情，依民法第179條規定，求為命被上訴人給付
600萬元，及自起訴狀繕本送達翌日起加付法定遲延利息之判決
。
    被上訴人則以：原民地管理辦法第18條第1 項僅限制承受人
以原住民為限，對出賣人身分並無限制，蔡明聖雖不具原住民身
分，但得以出賣人身分簽訂系爭契約，並無民法第246條第1項前
段情形。且系爭契約除去以蔡明聖為出賣人部分，其餘部分仍屬
有效，不影響該契約之效力。又倘認系爭契約無效，則乙、丙契
約亦屬無效，上訴人未自吳○貞取得任何權利，亦未曾交付金錢
予伊，伊自吳○貞受領600萬元，對上訴人不構成不當得利等語
，資為抗辯。
    原審維持第一審所為上訴人敗訴之判決，駁回其上訴，無非
以：系爭土地原為國有，並登記為原民地，張兆蓁2 人具原住民
身分，於94年間分別取得系爭土地之地上權，嗣於102年8月2 日
，以地上權期間屆滿為原因，張兆蓁取得657及657-2地號土地所
有權，江子信取得657-1 地號土地所有權。按山坡地保育利用條
例第37條第2 項規定：「原住民取得原住民保留地所有權，如有
移轉，以原住民為限」，又依該條第6 項授權訂定之原民地管理
辦法第18條第1 項規定：「原住民取得原住民保留地所有權後，
除政府指定之特定用途外，其移轉之承受人以原住民為限」。上
開規定係為保障原住民族文化權與經濟土地發展，落實保障原住
民族國策，俾承載原住民族集體文化之原保地，確定由以原住民
族文化與身分認同為基礎之原住民族掌握，所形成之制度性保障
規範。綜合考量上開規定之規範目的、倫理性質、實效性、法益
衝突情形、締約相對人期待、信賴保護利益與交易安全，暨契約
當事人之誠信公平等相關事項，倘當事人為規避上開規定之適用
，以迂迴方法達成該規定所禁止之相同效果，其行為即違反上開
規定意旨，依民法第71條本文規定，應屬無效。查黃○隆、蔡明
聖、吳○貞及上訴人均不具原住民身分，蔡明聖2人先與張兆蓁2
人訂立甲契約，向張兆蓁2人購買系爭土地權利，張兆蓁2人、蔡
明聖2人復與吳○貞簽訂乙契約，將系爭土地權利讓與吳○貞，
吳○貞另與上訴人簽立丙契約，將該權利讓與上訴人，兩造再簽
立系爭契約，約定張兆蓁2人將系爭土地權利及蔡明聖所取得上
開權利出售予上訴人，價金為1600萬元，並以上訴人交予吳○貞
之600萬元充作第1期款，尾款1000萬元於張兆蓁2人取得系爭土
地所有權滿半年後給付，乃企圖以多次買賣及債權讓與之迂迴方
式，達成由非原住民之上訴人取得系爭土地所有權之效果，依上
開說明，應認甲、乙、丙契約及系爭契約違反山坡地保育利用條
例第37條第2項、原民地管理辦法第18條第1項規定，均屬無效。
上訴人曾交予吳○貞600萬元及被上訴人曾受領吳○貞所交付600
萬元等情，固均屬實，然吳○貞交付上開款項，係為履行乙契約
，非基於上訴人之指示或委託所為，與上訴人因系爭契約無效得
否依民法第113條規定請求被上訴人回復原狀無關。是上訴人依
民法第179條規定，請求被上訴人返還600萬元本息，即屬無據，
不應准許等詞，為其判斷之基礎。
    惟查上訴人曾交付600萬元予吳○貞，又被上訴人曾受領吳
○貞所交付600萬元，而兩造訂立之系爭契約約定，以上訴人交
予吳○貞之600萬元充作第1期款等情，為原審所認定之事實，則
被上訴人既同意以上訴人交付吳○貞之600萬元充作上訴人依系
爭契約所應給付之第1期款，似承認上訴人已履行給付第1期款之
義務，果爾，上訴人主張其已依系爭契約之約定，給付600萬元
價金予被上訴人等語，是否毫無足取？非無再予研求之餘地。乃
原審未遑細究，遽謂吳○貞係為履行乙契約而交付600萬元予被
上訴人，非受上訴人之指示或委託所為，與系爭契約無關云云，
而為上訴人不利之判決，自有可議。上訴論旨，指摘原判決違背
法令，求予廢棄，非無理由。
    據上論結，本件上訴為有理由。依民事訴訟法第477條第1項
、第478條第2項，判決如主文。
中    華    民    國   111    年    10    月    6     日
                      最高法院民事第二庭
                          審判長法官  彭  昭  芬（主筆）
                                法官  蘇  芹  英  
                                法官  邱  璿  如  
                                法官  徐  福  晋  
                                法官  蔡  和  憲  
本件正本證明與原本無異
                                      書  記  官
中    華    民    國   111    年    10    月    11    日